臺灣基隆地方法院民事裁定
111年度消債抗字第3號
抗  告  人
即  債權人  新北市瑞芳地區農會

法定代理人  林光明  
代  理  人  許振義  
相  對  人
即  債務人  游睿田  
代  理  人  徐嘉明律師
上列抗告人因相對人聲請免責事件對於民國110年11月25日本院1
10年度消債職聲免字第19號裁定提起抗告，本院裁定如下：
    主  文
抗告駁回。
抗告程序費用新臺幣壹仟元由抗告人負擔。
    理  由
一、債務人於民國108年5月31日聲請清算，經本院以108年度消
    債清字第11號裁定自108年9月10日下午5時起開始清算程序
    ，並命本院司法事務官以108年度司執消債清字第11號清算
    事件進行清算程序；俟本院司法事務官將債務人之清算財團
    分配完結，原審法院認為債務人並無消費者債務清理條例（
    下稱債清條例）第133條、第134條規定之不免責事由，乃於
    110年11月25日，以110年度消債職聲免字第19號裁定債務人
    應予免責（下稱系爭免責裁定）。
二、債權人新北市瑞芳地區農會（下稱瑞芳農會）不服系爭免責
    裁定，於法定期間就系爭免責裁定提起抗告。其抗告意旨略
    以：債務人自95年間起，即欠債權人花旗（台灣）商業銀行
    股份有限公司信用卡債未償（下稱系爭債務），然其於107
    年9月申辦貸款之時，竟對債權人瑞芳農會隱暪系爭債務，
    兼之聯徵紀錄僅有5年內之呆帳紀錄，故債權人瑞芳農會亦
    難循其聯徵查知系爭債務，後債權人瑞芳農會本此錯誤認知
    核貸撥款，而債務人亦於108年5月31日聲請清算，是本件應
    有債清條例第134條第5款規定之不免責事由，為此，乃於法
    定期間提起抗告，求予廢棄系爭免責裁定等語。
三、按為使負債務之消費者得依債清條例所定程序清理債務，以
    調整其與債權人及其他利害關係人之權利義務關係，保障債
    權人之公平受償，謀求消費者經濟生活之更生及社會經濟之
    健全發展，立法者乃特予制定債清條例以為依循（參見債清
    條例第1條）。而為使債務人依清算程序清理債務之結果，
    在經濟上之生活得以復甦，從而落實債務人生存權之保障，
    債清條例第132條乃明文規定，法院為終止或終結清算程序
    之裁定確定後，原則上應以裁定免除債務人之債務。再者，
    債清條例第134條第5款固規定，債務人於清算聲請前一年內
    ，已有清算之原因，而隱瞞其事實，使他人與之為交易致生
    損害者，法院應為不免責之裁定；惟參諸債清條例第135條
    之衡平規定，亦可知債務人雖有債清條例第134條各款所列
    之不免責事由，然其情節輕微並經法院審酌認為適當者，法
    院仍得就債務人為「免責之裁定」，故債務人原「非」一旦
    具備法定事由即不得免責。蓋債清條例之立法目的，在於使
    陷於經濟上困境之消費者，得分別情形，適用債清條例所定
    重建型債務清理程序（更生）或清算型債務清理程序（清算
    ）清理債務，藉以妥適調整債務人與債權人乃至其他利害關
    係人之權利義務關係，除保障債權人之公平受償，尤重謀求
    消費者經濟生活之更生機會，從而健全社會經濟之發展，是
    債清條例所採之免責主義，向以「免責為原則，不免責為例
    外」。
四、經查：
    債權人瑞芳農會固指債務人申辦貸款卻隱暪系爭債務，是債
    務人應有債清條例第134條第5款規定之不免責事由云云；惟
    細繹債權人瑞芳農會所提出之農業發展基金貸款約定書、農
    業發展基金貸款借據、放款歷史交易明細查詢（見本院108
    年度消債清字第11號卷【下稱清算卷】第63頁至第67頁），
    本件債務人自瑞芳農會撥貸時（即107年9月14日）起，至其
    聲請債務清理之前置調解時（即108年4月24日）止，均係「
    按月攤還借款本息」而無一期遲誤，是衡諸債務人嗣後清償
    本息之履行狀況，客觀上首即難認「債務人於107年9月申辦
    貸款之時，究竟具備何種『不能清償債務』之主觀認知」，遑
    論於斯時「『已知』有清算原因（已知其『不能清償債務』），
    猶隱瞞事實而與瑞芳農會成立消費借貸」！其次，債務人向
    瑞芳農會貸款之時，雖另身負系爭債務，然參照108年4月9
    日之聯徵中心信用報告（見清算卷第41頁至第45頁），以及
    本院民事執行處108年4月23日基院華108司執勤字第2275號
    函文內容（清算卷第47頁至第48頁），客觀上亦可知「倘非
    斯時猶不斷衍生累增之利息數額」，債務人名下不動產經鑑
    價結果（858,488元），應足供清償「聯徵中心信用報告所
    載『花旗銀行債權328,926元』與『瑞芳農會債權330,000元』」
    ，換言之，債務人於107年9月申辦農會貸款之時，誤認「『
    其名下資產價值』尚較其『負債總額』為高（於未精算利息數
    額之前提下）」，亦屬合理可期而無啟人疑竇之處，故本院
    尤難肯認系爭消費借貸成立之時，債務人具備「欲藉清算程
    序規避債務，期使瑞芳農會無法獲得完全清償」之主觀惡意
    。更何況，為保障當事人之隱私，聯徵中心各項信用資料均
    有一定之揭露期限，此原屬金融機構之所明知，是一般金融
    機構就債務人償債能力（還款能力）之評估，亦非祇以「聯
    徵揭露之債務人負債比或信用度」為其根據，從而，具備「
    貸放評估專業」之瑞芳農會（金融機構），不思積極覈實債
    務人之償債能力（還款能力），祇憑聯徵查詢旋即貿然准貸
    ，終至陷於「債務人經法院裁定准予清算、免責」之窘境，
    亦屬債權人瑞芳農會本身怠於查核或思慮不周之所自招，而
    與債務人隱暪事實云云迥不相牟，是就令債權人瑞芳農會所
    陳無訛，債務人之隱暪情節亦屬輕微，審酌普通債權人全體
    受償情形等一切情狀，本件自應適用債清條例第135條之衡
    平規定，以宣告債務人免責為適當。
五、綜上，原審雖未細究債清條例第134條第5款之規定，然其肯
    認債務人查「無」不免責事由，則無違誤；從而，債權人瑞
    芳農會偏執前詞，指責系爭免責裁定不當，求為廢棄，為無
    理由，應予駁回。
六、據上論結，本件抗告為無理由，依消費者債務清理條例第11
    條第2項、第15條、民事訴訟法第495條之1第1項、第449條
    第1項、第95條、第78條，裁定如主文。
中　　華　　民　　國　　111 　年　　3 　　月　　14　　日
                   民事庭審判長法  官   黃梅淑  
                               法  官   周裕暐
                               法  官   王慧惠
以上正本係照原本作成。　　　　　　　　　　　　　　　 
本裁定除以適用法規顯有錯誤為理由外，不得再抗告。如提起再
抗告，應於收受送達後10日內，向本院提出再抗告狀，並繳納再
抗告裁判費新臺幣1,000元。
中　　華　　民　　國　　111 　年　　3 　　月　　14　　日
                                書記官   姚安儒